臺中高等行政法院判決
　　　　　　　　　　　　　　　　　　 94年度訴字第00157號
　　　　　　　　　　　　　　　.
原　　　告　甲○○
　　　　　　乙○○
　　　　　　丙○○
　　　　　　丁○○
　　　　　　戊○○
　　　　　　己○○
　　　　　　庚○○○
上七人共同
訴訟代理人　許進興　會計師
被　　　告　財政部臺灣省中區國稅局
代　表　人　辛○○
訴訟代理人　子○○
上列當事人間因贈與稅事件，原告不服財政部中華民國94年1月
27日台財訴字第09300490060號訴願決定，提起行政訴訟，本院
判決如下︰
　　主  文
原告之訴駁回。
訴訟費用由原告負擔。
　　事  實
一、事實概要：緣被繼承人林玉清於民國86年8月23日死亡，生
    前於83年1月28日向台中縣龍井鄉農會借款新台幣（下同）
    10,000,000元，由其外孫癸○○領取，涉有贈與情事，同年
    7月6日再向該農會借款15,000,000元為友人壬○○償還同一
    農會之同額借款，涉有以贈與論情事，經被告機關查獲核定
    83年度贈與總額25,000,000元，並以原告為納稅義務人補徵
    應納稅額7,731,250元。原告不服，申請復查，追減贈與總
    額10,000,000元，原告猶未甘服，提起訴願遭決定駁回，遂
    提起本件行政訴訟。
二、兩造聲明：
    (一)原告聲明求為判決：訴願決定及原處分（復查決定）不利
      原告部分均撤銷。
    (二)被告聲明求為判決：駁回原告之訴。
三、兩造之陳述：
    (一)原告主張之理由：
    1.按「凡經常居住中華民國境內之中華民國國民，就其在中
      華民國境內或境外之財產為贈與者，應依本法規定，課徵
      贈與稅。」、「財產之移動，具有左列各款情形之一者，
      以贈與論，依本法規定，課徵贈與稅：一、在請求權時效
      內無償免除或承擔債務者，其免除或承擔之債務。」為遺
      產及贈與稅法第3條第1項、第5條第1款所明定。
    2.被繼承人林玉清於83年7月6日向龍井鄉農會借款15,000,0
      00元，並將借得款項轉借壬○○，由其持以償還原先於龍
      井鄉農會所借15,000,000元。林玉清與壬○○間法律行為
      屬借貸行為，但因林玉清借入與壬○○償付對象均為龍井
      鄉農會，故直接由農會處理轉帳，非無償為他人償還債務
      ，因當事者林玉清已死亡，其相關文件置於何處被告等繼
      承人不知，而未能完整提供，但壬○○仍在，傳其作證即
      可清楚事實真象。
    3.被告指摘曾通知原告及壬○○說明，而原告及壬○○等未
      前往說明乙事，查因原告為林玉清之繼承人，係因繼承而
      承受本案之納稅義務，相關資料被繼承人並未完整交付，
      致無資料可提供，而非不提供。又壬○○當時因案服刑中
      ，當然無法前往說明，但於訴願時原告曾請求通知壬○○
      作證，但未被採納。
    4.被告稱資金往來若為借貸行為，則應屬林玉清對壬○○之
      債權當列入遺產稅申報，原告僅列報死亡前之債務未見列
      報債權乙節，按遺產稅係由繼承人申報，而被繼承人之財
      產非繼承人所能完全了解，僅能就所知資料申報，原告於
      申報時不知有該債權存在，係事後被告機關查核時方知該
      債權存在，惟繼承財產未申報為另一事件，與是否為被繼
      承人生前贈與為二獨立行為，當初縱將該債權申報併入林
      玉清之遺產總額中所增加之稅負有限，甚或不會增加稅負
      ，原告實無漏報之必要。
    5.被告又稱遺產及贈與稅法第5條規定財產移轉時，具有左
      列情事之一者，即不問當事人是否有贈與意思表示之一致
      始能成立，原有不同，為財政部68年4月14日台財稅第
      32338號函所明定。按承擔債務為法律行為之一種應以意
      思表示為之，若當事人無意思表示便無從成立該法律行為
      ，本件林玉清並無承擔債務之意思表示，與壬○○當無意
      思表示一致之可能性，上開部函應無本案之適用。
    6.被繼承人與壬○○關係僅止於羅君於原告甲○○處任司機
      職務，繼承人要向被繼承人要1500萬元都不可能，更不可
      能平白無故贈與羅君1500萬元。被繼承人生前財產均自己
      掌控，當初是因大肚山土地交易蠻熱絡，被繼承人願借羅
      君1500萬元，由羅君與癸○○合夥購地，約定由癸○○管
      理，俟出售土地後一併結算，但因土地價格滑落，所購土
      地大部分尚未出售，請傳癸○○出庭作證。林玉清所貸
      1500萬元迄今尚未清償，85年起即未再繳納利息。癸○○
      將錢拿給林玉清去龍井鄉農會繳納利息。爰提出林玉清與
      羅君之借據及約定書影本，因林玉清已過世，該影本係由
      證人羅君提供，羅君表示其僅保存影本而已，林玉清保存
      借據、約定書正本。
  　7.證人壬○○於94年7月28日於台中高等行政法院證稱「一
      、因我先前向農會貸款1500萬元已屆清償期，農會不願展
      期，我與癸○○商量，向其外公林玉清商借償還以維債信
      。經林玉清首肯後向龍井鄉農會貸款1,500萬元償還原先
      我向農會貨款1,500萬元。二、借據、約定書正本由林玉
      清保管業尋覓無著。且因我們寫借據給林玉清，是借據上
      不需林玉清簽名。三、我向林玉清借款1,500萬元，俟我
      與其外孫合購土地出售後再償還林玉清。」「先前係我向
      農會借1,500萬元合夥購買土地，屬我自己的債務，當然
      由我向林玉清借款非由癸○○向林玉清借款。」「於玉清
      建設公司寫的。」。又證人癸○○於94年7月28日亦於法
      院證稱「前幾年因玉清建設遭拍賣遷離掉了不少東西，包
      括借據、約定書正本」「一、前後兩次貸款利息均由我繳
      的。二、因羅員僅是出名貨款而己，但我出現金1,500萬
      元，合計3,000萬元購4筆土地，是雖合夥關係，但所購4
      筆土地均登我名下。．．．五、向我外公借錢之借據、約
      定書於玉清建設寫的。」「現今我與壬○○合夥關係仍存
      續。」由上開二證人之證言亦可證明壬○○因需償還購置
      土地向農會貸款而向林玉清君借款1,500萬元屬實，其間
      資金往來為借貸而非贈與。
    8.綜上，贈與係以財產無償給予他人，鉅額之贈與通常發生
      於至親間，以圖規避遺產稅，而林玉清與壬○○間僅朋友
      而非至親，焉有以鉅款為他人償還債務之理，復查及訴願
      決定認事用法顯有錯誤，請判決如訴之聲明。
    (二)被告答辯之理由：
    1.按「凡經常居住中華民國境內之中華民國國民，就其在中
      華民國境內或境外之財產為贈與者，應依本法規定，課徵
      贈與稅。」、「本法稱贈與，指財產所有人以自己之財產
      無償給予他人，經他人允受而生效力之行為。」、「財產
      之移動，具有左列各款情形之一者，以贈與論，依本法規
      定，課徵贈與稅：一、在請求權時效內無償免除或承擔債
      務者，其免除或承擔之債務。」為遺產及贈與稅法第3條
      第1項、第4條第2項及第5條第1款所明定。次按「遺產及
      贈與稅法第5條係規定財產移轉時，具有所列各款情形之
      一者，即不問當事人間是否有贈與意思表示之一致，均須
      以贈與論，依法課徵贈與稅，與同法第4條所規定之贈與
      人與受贈人意思表示一致，始能成立者，原有不同。」為
      財政部68年4月14日台財稅第32338號函所明釋。又「當事
      人主張事實須負舉證責任，倘其所提出之證據不足為主張
      事實之證明自不能認其主張之事實為真實。」為改制前行
      政法院36年度判字第16號著有判例。
    2.被繼承人於86年8月23日死亡，原告於87年5月25日辦理遺
      產稅申報時列報死亡前未償債務24,812,477元，案經被告
      機關查核被繼承人上開死亡前未償債務之資金流向時，查
      獲其生前於83年1月28日向龍井鄉農會之借款10,000,000
      元係由其外孫癸○○領取，同年7月6日向該農會借款
      15,000,000元係為友人壬○○償還同一農會之同額借款，
      分別涉有遺產及贈與稅法第4條規定贈與及第5條第1款規
      定以贈與論等情事，被告機關乃於89年6月30日以中區國
      稅二字第890037364號函請原告對上揭以贈與論情事於10
      日內申報贈與稅，原告逾限仍未依規定辦理申報，被告機
      關遂依查得資料核定被繼承人83年度贈與總額25,000,000
      元。原告主張：（1）被繼承人上開10,000,000元之借款
      係癸○○提供土地擔保並借用被繼承人名義借得，且該筆
      借款所積欠之本息亦由陳君以出售擔保標的所得價款償還
      。（2）另被繼承人上開借款15,000,000元僅係轉借給壬
      ○○償還借款並非無償贈與等情云云。經被告機關復查決
      定略以：（1）查被繼承人於83年1月28日向龍井鄉農會抵
      押借款10,000,000元之擔保品為癸○○所有台中縣龍井鄉
      ○○段201之55及203之31地號土地，連帶保證人為癸○○
      及陳安河，癸○○嗣於87年間將上開擔保標的出售予林庭
      崧及洪正桂等2人，並由林君之配偶吳秀鳳開立台中市第2
      信用合作社支票清償上開借款所積欠之本息，有借款申請
      書、土地登記謄本、龍井鄉農會90年9月21日龍農道信字
      第3386號函及台中市第二信用合作社90年10月19日中市二
      信總字第891號函可稽，原告主張上開借款係癸○○借用
      被繼承人名義借款，其使用及還款人皆為癸○○，核屬可
      採，原核定贈與總額應予追減10,000,000元。（2）被繼
      承人於83年7月6日向龍井鄉農會借款15,000,000元之擔保
      品為蔡照焄所有龍井鄉○○○段水裡社小段178、179、
      182及186地號土地，連帶保證人為蔡照焄、甲○○及陳勇
      行，被繼承人借得款項後即為壬○○清償於同一農會之同
      額借款，有借款申請書、土地登記謄本及龍井鄉農會活期
      存款取款條、現金收入傳票可稽。原告主張上開
      15,000,000元係被繼承人轉借予壬○○償還借款並非無償
      贈與，被告機關於90年2月15日、3月2日及91年4月1日以
      中區國稅法字第090 0006728、0000000000及0910019330
      號函請原告就其主張提示被繼承人與羅君間之債權債務憑
      證及羅君付息還款等相關資料供核，惟迄未提示，被告機
      關並於90年8月21日及93年3月4日以中區國稅法字第
      0900050152號函及中區國稅法二字第0930007693號函請羅
      君說明與被繼承人間資金往來之法律關係及提示相關資料
      供核，嗣經羅君之母親張秀鑾委託友人陳君於93年3月16
      日來電表示羅君尚在服刑中，待探監時向其詢明後再復，
      被告機關復於同年4月26日以中區國稅法二字第
      0930024427號函請張秀鑾儘速查明並提示相關資料供核，
      惟迄未提示，原告既未能提示相關證明文據以實其說，其
      主張核無足採，原核定並無不合，復查後乃予維持，原告
      循序提起訴願，遞遭駁回。
    3.訴訟意旨略謂：原告復執前詞主張被繼承人向龍井鄉農會
      借款15,000,000元係轉借壬○○償還借款，屬借貸行為，
      並無贈與情事，被繼承人已死亡，原告等繼承人因不知相
      關文件置於何處而未能提供，但壬○○仍在，傳其作證即
      可瞭解清楚事實真象。
    4.本件原告主張不足採據之理由，已論駁如前。被繼承人生
      前向龍井鄉農會借款為友人壬○○償還借款，涉有遺產及
      贈與稅法第5條第1款規定之財產移轉行為，依首揭財政部
      68年4月14日台財稅第32338號函釋意旨，不問當事人間是
      否有贈與意思表示之一致，均須以贈與論，依法課徵贈與
      稅，與同法第4條所規定之贈與人與受贈人意思表示一致
      ，始能成立者，原有不同。又被告機關業於90年8月21 日
      及93年3月4日函請羅君說明與被繼承人間資金往來之法律
      關係及提示相關資料供核，惟迄未提示，嗣經羅君之母親
      張秀鑾委託友人陳君於93年3月16日來電表示羅君尚在服
      刑中，待探監時向其詢明後再復，被告復於同年4月26 日
      以中區國稅法二字第0930024427號函請張秀鑾儘速查明並
      提示相關資料供核，查該函係由壬○○簽收，有掛號郵件
      收件回執可稽（原卷第203～205頁），然迄今羅君仍未能
      說明及提示相關資料供核。基於利益衡平原則，被告機關
      對原告之主張已極盡調查之能事，原告未能善盡提示相關
      資料之協力義務，以實其說，參照首揭改制前最高行政法
      院36年度判字第16號判例意旨，自不能認其主張之事實為
      真實。
    5.又原告雖稱申報系爭1500萬元債權對遺產稅並無影響，但
      於原處分卷第169頁附就系爭2筆款項對遺產稅、贈與稅稅
      賦影響計算表，贈與稅是遺產稅輔助稅，原告於申報林玉
      清遺產稅時，申報2、3千萬未償債務，其中1500萬元為羅
      君償還債務，構成遺產及贈與稅法第5條第1款為他人承擔
      債務課稅要件。且案發迄今已久，繼承人從未向壬○○求
      償，客觀上顯係為他人承擔債務。原告雖提出借據、約定
      書影本，但被告質疑該借據影本是臨訟補具，因原查時，
      原告表示要找證人羅君才清楚，復查階段有請原告提示借
      據，原告曾函覆未能找到該債權之憑證，1500萬元不是小
      數目，羅君借貸並未提供任何擔保，原告迄今未行使追償
      權，與社會常情不符。林玉清之配偶林王不於89年過世，
      原告於申報林王不遺產稅時亦未申報系爭債權。林玉清向
      龍井鄉農會借款1500萬元之保證人之一是繼承人即原告甲
      ○○，原告主張不知道系爭借貸不符常情，而證人癸○○
      是林玉清借款予羅君之連帶保證人，繼承人怎不知系爭借
      款？原告申報林玉清未償債務，卻不申報債權，俟核課後
      ，才辯解係債權，顯臨訟補具。故原告提起本訴訟，無新
      理由及新事證，復執前詞，所訴委不足採。
    6.基上論結，原處分及所為復查、訴願決定並無違誤，請准
      如答辯之聲明判決。
　　理  由
一、按「凡經常居住中華民國境內之中華民國國民，就其在中華
    民國境內或境外之財產為贈與者，應依本法規定，課徵贈與
    稅。」、「本法稱贈與，指財產所有人以自己之財產無償給
    予他人，經他人允受而生效力之行為。」、「財產之移動，
    具有左列各款情形之一者，以贈與論，依本法規定，課徵贈
    與稅：一、在請求權時效內無償免除或承擔債務者，其免除
    或承擔之債務。」分別為行為時遺產及贈與稅法第3條第1項
    、第4條第2項及第5條第1款所明定。次按「當事人主張事實
    須負舉證責任，倘其所提出之證據不足為主張事實之證明自
    不能認其主張之事實為真實。」改制前行政法院36年度判字
    第16號著有判例。又「遺產及贈與稅法第5條係規定財產移
    轉時，具有所列各款情形之一者，即不問當事人間是否有贈
    與意思表示之一致，均須以贈與論，依法課徵贈與稅，與同
    法第4條所規定之贈與人與受贈人意思表示一致，始能成立
    者，原有不同。」復經財政部68年4月14日台財稅第32338號
    函釋在案。
二、本件被繼承人林玉清於86年8月23日死亡，生前於83年1月28
    日向龍井鄉農會借款10,000,000元，由其外孫癸○○領取，
    涉有贈與情事，同年7月6日再向該農會借款15,000,000元為
    友人壬○○償還同一農會之同額借款，涉有以贈與論情事，
    經被告機關查獲核定83年度贈與總額25,000,000元，並以原
    告為納稅義務人補徵應納稅額7,731,250元。原告不服，申
    請復查，追減贈與總額10,000,000元，原告猶未甘服，提起
    訴願遭決定駁回，遂提起本件行政訴訟，主張被繼承人向龍
    井鄉農會借款15,000,000元係轉借壬○○償還借款，屬借貸
    行為，並非無償贈與云云。
三、經查，被繼承人生前於83年7月6日向龍井鄉農會借款
    15,000,000元之擔保品為蔡照焄所有龍井鄉○○○段水裡社
    小段178、179、182及186地號土地，連帶保證人為蔡照焄、
    甲○○及陳勇行，被繼承人借得款項後即轉帳為壬○○清償
    於同一農會之同額借款，有借款申請書、統一農貸放款借據
    、土地登記謄本及龍井鄉農會活期存款取款條、轉帳支出傳
    票、轉帳收入傳票、現金收入傳票等附於原處分卷可稽（見
    原處分卷第12、99、100、105、212至241頁），是被繼承人
    於向龍井鄉農會借款後即轉帳為壬○○清償於同一農會之同
    額借款，客觀上其財產之移動，即有為他人承擔債務之事實
    。原告主張上開15,000,000元係被繼承人轉借予壬○○償還
    借款並非無償贈與云云，惟被告機關於90年2月15日、3月2
    日及91年4月1日以中區國稅法字第0900006728、0000000000
    及0910019330號函請原告就其主張提示被繼承人與壬○○間
    之債權債務憑證及羅君付息還款等相關資料供核，惟並未提
    示，並曾函覆未能找到該債權之憑證，有補充說明書一件附
    卷可憑（見原處分卷第298、299頁）。被告機關並於90年8
    月21日及93年3月4日以中區國稅法字第0900050152號函及中
    區國稅法二字第0930007693號函請壬○○說明與被繼承人間
    資金往來之法律關係及提示相關資料供核，嗣經壬○○之母
    親張秀鑾委託友人陳君於93年3月16日來電表示壬○○尚在
    服刑中，待探監時向其詢明後再復，被告機關復於同年4月
    26日以中區國稅法二字第0930024427號函請張秀鑾儘速查明
    並提示相關資料供核，亦未提示。及至本院審理中原告始提
    出借據及約定書影本各一件，已屬可疑，經本院命其提出原
    本，原告陳稱原本已找不到而無法提出，則其所提出之影本
    ，尚不得作為壬○○向林玉清借款之證明。又壬○○、癸○
    ○到庭作證稱該1,500萬元係壬○○向林玉清借款償還龍井
    鄉農會之貸款云云。惟壬○○若係向林玉清借款1,500萬元
    ，然如此高額之借款，壬○○並未提供任何擔保，亦未給付
    利息，且迄今尚未清償分文，繼承人之原告等亦未向壬○○
    追討借款，與常情有悖，客觀上顯非壬○○向林玉清借款。
    參以林玉清向龍井鄉農會借款1500萬元之保證人之一即是原
    告甲○○，且於借款之日即轉帳代為償還壬○○之龍井鄉農
    會貸款，該1500萬元若為借款，原告等人焉有不知之理？本
    件被繼承人林玉清死亡後，繼承人之原告申報遺產稅時，既
    已申報龍井鄉農會該1,500萬元之債務，卻未申報對壬○○
    1,500萬元之債權，適足以證明被繼承人林玉清對壬○○並
    無該債權存在。是原告主張不知道有該系爭借貸，故未申報
    債權，及證人壬○○、癸○○之證詞，均非可採。至於壬○
    ○先前於81年8月26日向龍井鄉農會所借貸之1,500萬元，並
    於同日電匯予癸○○，固有借款申請書、活期存款存款明細
    分類帳卡、現金收入傳票及合作金庫匯出匯款帳等件影本附
    卷可查（見原處分卷第136至140頁），惟此乃壬○○向龍井
    鄉農會貸得1,500萬元後之資金運用情形，尚不足以證明事
    後被繼承人之貸款，即屬壬○○向林玉清之借款。又證人癸
    ○○證稱壬○○先前於81年8月26日向龍井鄉農會所借貸之
    1,500萬元，係壬○○出名為癸○○向龍井鄉農會貸款，如
    屬真實，則壬○○仍為龍井鄉農會之債務人，原告之被繼承
    人向龍井鄉農會貸款1,500萬元後轉帳代為償還壬○○之龍
    井鄉農會同額貸款，而由癸○○繳納本息，非由壬○○繳納
    ，亦屬被繼承人之債務承擔。
四、綜上所述，原告上開主張，均不足採。被繼承人生前向龍井
    鄉農會借款為壬○○償還借款，有遺產及贈與稅法第5條第1
    款規定之財產移轉行為，依財政部68年4月14日台財稅第
    32338號函釋意旨，不問當事人間是否有贈與意思表示之一
    致，均須以贈與論，依法課徵贈與稅。從而，被告所為之原
    處分（即復查決定），核無違誤，訴願決定遞予維持，亦無
    不合，原告仍執前詞訴請撤銷，為無理由，應予駁回。兩造
    其餘之主張，與本件判決之結果無影響，毋庸逐一加以論述
    ，附此敘明。
五、據上論結，本件原告之訴為無理由，依行政訴訟法第195 條
    第1項後段、第98條第3項前段，判決如主文。
中　　華　　民　　國　　94　　年　　9　　 月　　7 　　日
                第三庭審判長法  官　沈　應　南
                            法  官　許　武　峰
                            法  官　林　秋　華
以上正本證明與原本無異。
如不服本判決，應於判決送達後20日內向本院提出上訴書狀，其
未表明上訴理由者，應於提起上訴後20日內向本院提出上訴理由
書（須依對造人數附具繕本）；如於本判決宣示或公告後送達前
提起上訴者，應於判決送達後20日內補提上訴理由書（須附繕本
）。未表明上訴理由者，逕以裁定駁回。
提起上訴應預繳送達用雙掛號郵票390元（34元及5元郵票各10份
)。
中　　華　　民　　國　　94　　年　　9　　 月　　7 　　日
                            書記官  黃  靜  華
